臺灣臺北地方法院民事判決　　　　　　 99年度簡上字第542號
上　訴　人　陳豐田
訴訟代理人　羅淑英
　　　　　　周立仁律師
複代理人　　翁志明律師
被上訴人　　范家亮
訴訟代理人　范嫦娥
上列當事人間請求返還租賃房屋等事件，上訴人對於中華民國99
年7 月26日本院新店簡易庭99年度店簡字第695 號第一審判決提
起上訴，本院於100 年10月27日言詞辯論終結，判決如下：
    主  文
上訴駁回。
第二審訴訟費用由上訴人負擔。
第一審判決原本及正本主文第一項關於「臺北市○○區○○段2
小段203 —12地號」之記載，應更正為「臺北市○○區○○段2
小段230 —12地號」。
    事實及理由
一、按判決如有誤寫、誤算或其他類此之顯然錯誤者，法院得依
    聲請或依職權以裁定更正，民事訴訟法第232 條第1 項定有
    明文。又原判決如有誤寫、誤算或其他類此顯然錯誤之情形
    ，如其錯誤並不影響判決結果，得由上級審法院自行訂正，
    並在判決中註明（最高法院73年度第1 次民事庭庭長會議決
    定(二)參照）。查本件門牌編號台北市○○區○○街75之1 號
    旁之鐵皮屋（以下稱系爭租賃物），其坐落土地應為「台北
    市○○區○○段2 小段230 —12地號」土地（下稱系爭土地
    ），此有台北市政府財政局民國100 年8 月16日北市財管字
    第10032231300 號函在卷可憑（見本院卷第164 頁），並經
    被上訴人當庭更正，亦為上訴人所不否認（見本院100 年5
    月12日準備程序筆錄第1 頁），因第一審判決主文第1 項誤
    載為同地段「203 —12地號」，惟並不影響原判決結果，爰
    由本院依職權更正如主文第3 項所示。
二、被上訴人起訴主張：上訴人於98年1 月1 日向被上訴人承租
    坐落系爭土地上之系爭租賃物，並簽有房屋租賃契約書（下
    稱系爭租約）。兩造於97年、98年所簽訂之租約，其第1 條
    約定均以系爭租賃物為租賃標的，足見被上訴人或被上訴人
    父親均無將系爭租賃物之所有權贈與上訴人之意思，是系爭
    租賃物並非上訴人所有。又兩造從96年起至98年止所簽訂之
    租約，其第6 條前段均明定：「乙方（即上訴人）於租期屆
    滿時，除經甲方（即被上訴人）同意繼續出租外，應即日將
    租賃房屋誠心按原狀遷空交還甲方，不得藉詞推諉或主張任
    何權利....」之文字，即足認兩造所簽訂租約之標的物為系
    爭租賃物，而非系爭土地。詎上訴人於租期屆滿後拒絕搬遷
    ，並繼續使用系爭租賃物；退步言之，縱認本件租賃契約繼
    續存在，因上訴人自99年1 月1 日起即未繳付租金，至99年
    4 月止已積欠4 個月租金新台幣（下同）4 萬元未給付，更
    自98年1 月1 日起迄今已16個月，未繳納每月應付之水電費
    1,000 元，共16,000元，經被上訴人於99年4 月30日發函定
    期催告給付租金及水電費，亦未獲置理，爰以起訴狀繕本之
    送達為終止系爭租約之意思表示，兩造間之租賃關係即行消
    滅，是上訴人之上訴為無理由等語，資為抗辯。
三、上訴人則以：系爭租賃物原為木造房屋，被上訴人父親於96
    年間將該屋所有權贈與上訴人，上訴人與被上訴人父親遂改
    以將系爭租賃物所坐落之系爭土地成立不定期限租約，由上
    訴人繳納租金，嗣上訴人出資將系爭租賃物改建為鐵皮屋，
    是該租賃物應為上訴人所有，上訴人即無須向被上訴人承租
    系爭租賃物。又兩造於96年9 月間簽署書面租約（下稱96年
    租約），均同意在該租約第1 條甲方房屋所在地及使用範圍
    欄位不予填寫，以口頭協議上訴人係向被上訴人承租系爭土
    地。詎料，於98年1 月間兩造簽訂租約時（下稱98年租約）
    ，上訴人發現該租約第1 條甲方房屋所在地及使用範圍欄位
    竟填寫：「北市○○區○○街75號之1 旁鐵皮屋」，即向訴
    外人范嫦娥即被上訴人之姐提出異議，表示雙方均知上訴人
    係向被上訴人承租系爭土地，應將上開欄位空白，兩造遂刪
    除「北市○○區○○街75號之1 旁鐵皮屋」之記載並用印確
    認，足證上訴人承租之標的物為系爭土地而非原審認定之系
    爭租賃物，原審判決既肯認系爭租賃物由上訴人出資改建，
    卻認為上訴人將系爭租賃物無償贈與被上訴人之父親及被上
    訴人，顯有違一般經驗法則，故系爭租賃物既為上訴人所有
    ，上訴人自無須向被上訴人承租系爭租賃物，被上訴人本於
    租賃物返還請求權請求上訴人遷讓交還系爭租賃物，並向上
    訴人請求欠繳之房屋租金及水電費，自於法無據，應予駁回
    等語。
四、原審為上訴人敗訴之判決，上訴人不服，提起本件上訴，並
    聲明：(一)原判決廢棄。(二)被上訴人於第一審之訴及假執行之
    聲請均駁回。被上訴人則聲明：駁回上訴人之上訴。
五、兩造不爭執事項：
    系爭租賃物原為木造房屋，96年間上訴人出資改建為鐵皮屋
    ，其坐落土地為台北市○○區○○段2 小段230 —12地號土
    地。
六、得心證之理由：
    本件上訴人主張系爭租賃物為上訴人所有，且兩造所簽訂租
    約之標的物為系爭土地，是被上訴人基於租賃物返還請求權
    請求上訴人遷讓交還系爭租賃物，並向上訴人請求欠繳之房
    屋租金及水電費，自於法無據，應予駁回，為被上訴人所否
    認，並以上開情詞置辯，則本件兩造爭點厥為：(一)兩造所簽
    訂租約之標的物，究為系爭租賃物或是系爭土地？(二)系爭租
    賃物究為何人有權占有？(三)上訴人是否應將系爭租賃物遷讓
    交還予被上訴人，及給付被上訴人房屋租金及水電費？茲析
    述如下：
  (一)兩造所簽訂租約之標的物，究為系爭租賃物或是系爭土地？
  1.按當事人主張有利於己之事實者，就其事實有舉證之責任，
    民事訴訟法第277 條前段定有明文。又主張法律關係存在之
    當事人，應就該法律關係發生所須具備之特別要件，負舉證
    之責任，至於他造主張有利於己之事實（變更或消滅之特別
    要件），則應由他造舉證證明；且原告對於自己主張之事實
    已盡證明之責後，被告對其主張，如抗辯其不實並提出反對
    之主張者，則被告對其反對之主張，亦應負證明之責，此為
    舉證責任分擔之原則（最高法院48年台上字第887 號判例、
    18年上字第2855號判例參照），合先敘明。
  2.本件上訴人主張兩造所簽訂租約之標的物為系爭土地，被上
    訴人則辯稱租約之標的物為系爭租賃物一節。經查，兩造所
    簽訂96年、97年、98年租約之名稱均為「最新房屋租賃契約
    書」，其內容諸如第6 條前段及第11條分別約定為「乙方（
    即上訴人或其訴訟代理人）於租期屆滿時，除經甲方（即被
    上訴人）同意繼續出租外，應即日將租賃房屋誠心按原狀遷
    空交還甲方，不得藉詞推諉或主張任何權利....」、「乙方
    應以善良管理人之注意使用房屋，除因天災地變等不可抗拒
    之情形外，因乙方之過失致房屋毀損，應負損害賠償之責。
    房屋因自然之損壞有修繕必要時，由甲方負責修理。」等語
    ，此有兩造簽立之房屋租賃契約書在卷可稽（見本院卷第20
    頁至第24頁），職此，兩造所簽訂租約之客體應為房屋而非
    土地，堪以認定。又觀以該租約第1 條約定關於甲方房屋所
    在地及使用範圍之記載，於96年之租約係空白，於97年之租
    約記載為「北市○○區○○街75之1 號旁鐵皮屋。」，於98
    年之租約則記載為「北市○○區○○街75之1 號旁鐵皮屋。
    」之文字（分別見本院卷第22頁、第78頁、第84頁），兩造
    所簽訂租約之標的物實為系爭租賃物，是被上訴人之主張，
    足堪採信。雖上訴人主張兩造已合意刪除98年租約第1 條關
    於「北市○○區○○街75號之1 旁鐵皮屋。」之記載並用印
    確認，可證上訴人承租之標的物為系爭土地而非原審認定之
    系爭租賃物云云，惟上訴人所提出刪除上開系爭租賃物改為
    「承租政府土地」記載之98年租賃契約，其上並無清晰足供
    辨識之兩造印文，可徵被上訴人有同意刪除及更改之情，而
    「承租政府土地」之字樣，係由上訴人事後註記，且上訴人
    亦不主張該註記部分已得被上訴人之訴訟代理人范嫦娥之同
    意一情，亦可由上訴人之上訴理由狀及上訴人所提出之房屋
    租賃契約書可據（見本院卷第15頁及第28頁）。參以被上訴
    人所提出之98年租約並無刪除第1 條關於系爭租賃物之記載
    （見本院卷第84頁），故兩造間就刪除98年租約第1 條關於
    系爭租賃物之記載應無達成合意，洵堪認定。另兩造於97年
    租約第1 條已有系爭租賃物之記載（見本院卷第78頁），可
    認兩造就租約之標的物為系爭租賃物已有認識及合意，是上
    訴人主張簽訂98年租約才發現該約第1 條竟有系爭租賃物之
    記載，亦有違邏輯及經驗法則。揆諸上開規定，上訴人雖主
    張兩造所簽訂租約之標的物為系爭土地，卻未能盡證明之責
    ，其主張無足採信。
  (二)系爭租賃物究為何人有權占有？
  1.按不動產物權，依法律行為而取得、設定、喪失及變更者，
    非經登記，不生效力；又對於物有事實上管領之力者，為占
    有人，民法第758 條（見98年1 月23日修正前條文）、第94
    0 條定有明文。次按違章建築之讓與，雖因不能為移轉登記
    而不能為不動產所有權之讓與，但受讓人與讓與人間，如無
    相反之約定，應認為讓與人已將該違章建築之事實上處分權
    讓與受讓人（最高法院69年台上字第696 號裁判、86年台上
    字第2272號裁判要旨參照）。末按租賃契約，係以當事人約
    定，一方以物租與他方使用收益，他方支付租金而成立，並
    不以出租人對於租賃物有所有權為要件。又定期租賃契約之
    出租人，反對租期屆滿後續租之意思表示，不限於租期屆滿
    後，始得為之。其於訂約之際，若約明期滿後絕不續租，或
    續租應另訂契約之方式，以阻止續約之效力者，該租約於租
    期屆滿時，即當然消滅。除當事人另有新的租賃之合意，成
    立新的租賃契約外，承租人單方面之繼續使用原租賃物，仍
    為無權占有之法律關係。（最高法院64年台上字第424 號判
    例、93年台上字第986 號裁判要旨參照）
  2.本件上訴人主張被上訴人父親於96年間將系爭租賃物所有權
    贈與上訴人，被上訴人則辯以其與父親均無將系爭租賃物之
    所有權贈與上訴人之意思云云。經查，系爭租賃物所坐落之
    系爭土地為台北市市有土地，訴外人范世政及被上訴人分別
    以景豐街77號及75、75—1 號房屋無權占用系爭土地，有訴
    外人范世政及被上訴人向台北市政府繳納無權占用使用補償
    金之繳款單及台北市政府財政局100 年8 月16日北市財管字
    第10032231300 號函在卷可憑（見本院卷第94頁至第159 頁
    、第164 頁），職此，系爭租賃物實為一違章建築，而不能
    為不動產所有權之讓與，系爭租賃物既無從為移轉登記，則
    上訴人主張於96年間已取得系爭租賃物所有權，自不生任何
    法定物權效力，從而對於系爭租賃物係與有事實上管領之力
    者，即為占有人，占有人對於系爭租賃物僅具有事實上處分
    權，而無所有權，應堪認定。
  3.次查，兩造所簽訂租約之標的物為系爭租賃物，已如前述，
    而96年、97年、98年租約之出租人皆為被上訴人，98年租約
    之承租人為上訴人，故於98年租約存續中，被上訴人為間接
    占有人，上訴人為直接占有人，上訴人基於兩造租賃契約關
    係為有權占有系爭租賃物之人，惟98年租約屆滿後，兩造並
    無另訂新約，且依98年租約第6 條前段約定，上訴人於租期
    屆滿時，除經被上訴人同意繼續出租外，應即日將租賃房屋
    誠心按原狀遷空交還被上訴人，不得藉詞推諉或主張任何權
    利。是兩造於訂約之際，已約明租期屆滿時，除被上訴人同
    意繼續出租外，上訴人應立即將系爭租賃物遷空交還被上訴
    人，上訴人單方面繼續使用系爭租賃物，自屬無權占有，雖
    系爭租賃物改建為鐵皮屋係因上訴人認為不好看，且經被上
    訴人同意後方為之，為兩造所不爭，惟縱使改建由上訴人出
    資，亦不得直接推論上訴人因此取得所有權，蓋租賃物應保
    持其合於約定使用、收益之狀態，且出租人所為保存租賃物
    所為之必要行為，承租人不得拒絕，民法第423 條、第429
    條第2 項定有明文。系爭租約第9 條亦明定房屋有改裝設施
    之必要時，乙方（即上訴人）取得甲方（即被上訴人）之同
    意後得自行裝設，亦徵系爭租賃物並不因上訴人所為之加工
    或保存修繕行為，而當然依此即推論被上訴人取得所有權、
    且確有將系爭租賃物讓與上訴人之事實，被上訴人仍應為系
    爭租賃物之有權占有人，堪以認定。原審判決理由以上訴人
    已足堪使被上訴人之父親及被上訴人認為其有將改建後之系
    爭租賃物無償贈與被上訴人之父親及被上訴人之意乙節，縱
    有稍顯速斷之虞，惟對於上訴人於租期屆滿後係無權占有之
    事實並無影響，附此敘明。
  (三)上訴人是否應將系爭租賃物遷讓交還予被上訴人及給付被上
    訴人房屋租金及水電費？
    本件上訴人主張系爭租賃物為其所有，自無須向被上訴人承
    租系爭租賃物，被上訴人本於租賃物返還請求權請求上訴人
    遷讓交還系爭租賃物，並向上訴人請求欠繳之房屋租金及水
    電費，應屬於法無據云云。經查，兩造簽立之98年租約之第
    2 條、第3 條及第6 條前段分別約定，系爭租賃物之租賃期
    限自98年1 月1 日起至同年12月31日止；租金為每個月新台
    幣（下同）1 萬元、水電費為每個月1 千元；又上訴人於租
    期屆滿時，除經被上訴人同意繼續出租外，應即日將租賃房
    屋誠心按原狀遷空交還被上訴人，不得藉詞推諉或主張任何
    權利等情。因兩造所簽訂租約之標的物為系爭租賃物，且上
    訴人於租期屆滿後仍繼續使用系爭租賃物，確屬無權占有，
    概如前述，雖上訴人主張其欲將99年一年份之租金支票交付
    予被上訴人，卻遭被上訴人拒絕，惟上訴人並未提出被上訴
    人確有拒絕受領租金給付之證據以實其說，又對原審判決上
    訴人應給付被上訴人56,000元（包括積欠之4 個月租金4 萬
    元及未繳納每月應付之水電費共16,000元）乙節，亦未能舉
    證推翻之，則上訴人仍應依兩造之租約約定，將系爭租賃物
    遷讓交還予被上訴人及給付被上訴人房屋租金及水電費，是
    其上訴即無理由，不應准許。
七、綜上所述，上訴人主張系爭租賃物為上訴人所有，且兩造所
    簽訂租約之標的物為系爭土地，是被上訴人基於租賃物返還
    請求權請求上訴人遷讓交還系爭租賃物，並向上訴人請求欠
    繳之房屋租金及水電費，自於法無據，應予駁回云云，為無
    理由，不應准許，原審就此部分為上訴人敗訴之判決，核無
    不合。上訴人上訴意旨指摘原判決不當，求予廢棄改判，已
    無理由，應駁回其上訴。
八、因本件事證已臻明確，兩造其餘主張陳述及所提之證據，經
    本院斟酌後，認與判決結果不生影響，均毋則庸再予論述，
    附此敘明。
九、據上論結，本件上訴為無理由，依民事訴訟法第436 條之1
    第3 項、第449 條第1 項、第78條，判決如主文。
中    華    民    國  100     年    11    月    17    日
                 民事第四庭    審判長法  官  張瑜鳳
                                     法  官  陳杰正
                                     法  官  陳靜茹
以上正本係照原本作成。
本判決不得上訴。
中    華    民    國  100     年    11    月    17    日
                                     書記官  鄭雅雲